【裁判字號】    94,重訴,83
【裁判日期】    951228
【裁判案由】    損害賠償
【裁判全文】
臺灣嘉義地方法院民事判決              94年度重訴字第83號
原      告  戊○○即保誠企業行
            甲○○
共      同
訴訟代理人  張巧妍律師
被      告  壬○○
            乙○○
            辛○○
共      同
訴訟代理人  林俊欽律師
上列當事人間請求損害賠償事件，經本院於民國九十五年十二月
十四日言詞辯論終結，判決如下：
    主  文
原告之訴及假執行之聲請均駁回。
訴訟費用由原告戊○○即保誠企業行負擔百分之九十九，餘由原
告甲○○負擔。
    事實及理由
一、原告起訴主張：
  (一)緣被告壬○○係來來商店負責人，被告乙○○及辛○○係實
    際經營者，於民國九十二年二月二日下午約一時三十分許，
    因被告過失，致渠等共同經營位於嘉義縣布袋振興中里十鄰
    上海路一九九號之來來商店後方廚房引發火災，火勢迅速延
    燒至緊鄰之鄰居即上海路一九七號原告經營之保誠企業行，
    燒燬原告房屋及屋內所有物品，並致使原告戊○○嚴重燒燙
    傷，現仍須植皮復健治療。本件火災起火戶為被告經營之來
    來商店，起火處於該商店後方簡易廚房西南面，火災發生前
    因來來商店用電配置不當，各式電器設備共用電源，電線、
    開關、插座等均由無專業知識之被告乙○○自行配置，疑因
    此跳電及電線走火發生火災。且建築法第七十七條第一項、
    臺灣省建築技術規則第一百十條之一、第一百十七條、第一
    百二十條規定，目的在防範火災發生延燒上下層及鄰屋之危
    險，建築物或工作物所有人或使用人，就建築物或工作物有
    發生該損害危險時，即負有防範危險發生之義務，上開規定
    屬民法第一百八十四條第二項之保護他人法律，本件起火處
    之來來商店後方簡易廚房西南面，該處恰在樓梯直下方，來
    來商店簡易廚房未留設三公尺以上防火間隔，被告違反臺灣
    省建築技術規則規定之防火間隔及樓梯直下方不得設置廚房
    等規定，以致延燒原告房屋及屋內貨品，自為被告過失。被
    告為共同侵權行為人，而被告上開侵權行為導致原告受有嘉
    義縣布袋鎮○○里○鄰○○路一九七號房屋及屋內物品燒燬
    ，原告戊○○並因而受重傷，原告損害與被告過失行為間有
    相當因果關係，爰依民法第一百八十四條、第一百八十五條
    、第一百九十三條、第一百九十五條及第一百九十六條規定
    ，請求被告負連帶損害賠償責任。
  (二)原告請求金額如下：原告戊○○即保誠企業行房屋及屋內
    設備毀損共新臺幣（下同）二百零九萬三千四百四十七元。
    原告戊○○即保誠企業行之環保清理廢棄物費用七萬三千
    五百元。原告戊○○即保誠企業行內食品及貨品損失五百
    十八萬七千二百四十八元。原告戊○○之醫療費用一百二
    十三萬一千九百六十五元。原告戊○○喪失或減少勞動能
    力損失三百十五萬五千九百七十六元。原告戊○○工作收
    入減少十四萬四千六百五十七元。原告甲○○工作收入減
    少十二萬元。原告戊○○精神慰藉金一百五十萬元。總計
    原告戊○○即保誠企業行部分請求七百三十五萬四千一百九
    十五元，原告戊○○部分請求六百零三萬二千五百九十八元
    ，原告甲○○部分請求十二萬元。
  (三)並聲明：被告應連帶給付原告保誠企業行即戊○○七百三十
    五萬四千一百九十五元、連帶給付原告戊○○六百零三萬二
    千五百九十八元（共計應給付原告戊○○一千三百三十八萬
    六千七百九十三元）、連帶給付原告甲○○十二萬元，暨均
    自九十四年一月二十六日起至清償日止，按週年利率百分之
    五計算之利息；願供擔保請准宣告假執行。
二、被告則以：鑑識單位鑑定結果無法研判火災係自來來商店後
    方廚房引發，火災發生並非被告管理上之疏失造成，來來商
    店建物領有使用執照，原告所建之保誠企業行，建築完成日
    期在被告簡易廚房搭建完成之後，且被告後方簡易廚房之建
    築與原告建物並非毗鄰或等齊而建，無預留防火間隔問題。
    被告對於火災發生並無過失，原告戊○○傷勢係因逃離火場
    後復行返回店內搬運財物造成，屬自招危難，原告戊○○所
    受傷害與被告過失與否無關，原告保誠企業行房屋及屋內所
    有物品是否全部燒燬，應依鑑識單位資料研判，否認原告所
    提各項損害及數額等語置辯。並答辯聲明：原告之訴及假執
    行之聲請均駁回；被告如受不利判決，願供擔保請准宣告免
    為假執行。
三、原告主張於上揭時、地發生火災，被告壬○○為來來商店負
    責人，被告乙○○及辛○○為實際經營者，火災延燒至原告
    經營坐落嘉義縣布袋鎮○○里○○路一九七保誠企業行，造
    成房屋及屋內貨品損失等情，經原告提出原告戊○○於國立
    成功大學醫學院附設醫院診斷證明書、內政部消防署火災原
    因調查報告及存證信函為證，被告不爭執，且經本院調取相
    關刑案卷宗，亦即本院九十四年度聲判字第六號、臺灣嘉義
    地方法院檢察署九十二年度偵字第二三八二號、九十三年度
    偵續字第一號、九十三年度偵續一字第五號案卷核閱上揭時
    、地發生火災屬實，堪予採信。
四、原告主張因上揭火災起火處位於來來商店後方簡易廚房西南
    面，被告有用電配置不當及簡易廚房未留防火間隔之過失，
    致火勢延燒至原告建物，應負連帶侵權行為責任等情，為被
    告否認並辯稱：火災原因並非被告疏失所致，且被告建物早
    於原告建物興建完成，被告無未留防火間隔之過失，原告戊○○嚴重燒燙傷係因逃離火場後復行返回店內搬運財物造成
    ，原告請求無理由等語。則本件爭點在於本件火災被告是否
    有原告主張之過失行為，而應負連帶損害賠償責任。
五、原告主張本件火災肇因於被告來來商店用電配置不當，造成
    跳電及電線走火乙節，係以內政部消防署火災原因調查報告
    認起火戶為來來商店，起火處為來來商店後方廚房西南面，
    被告乙○○於警詢中自陳於八十八年住進店內設置簡易廚房
    才配置電器配線等語，證人子○○見聞來來商店多次跳電之
    事實，以及證人癸○○以外接電線方式借電予來來商店等情
    為據。然查：
  (一)經本院依職權調取本件火災所涉上開刑事案卷，本件火災起
    火處位於來來商店後側廚房乙節，業據嘉義縣消防局火災原
    因調查報告書認定：依現場燃燒後狀況及延燒路徑研判，以
    來來商店後面廚房中間靠商店側受燒最為嚴重，應為最先起
    火處；內政部消防署火災原因調查報告認定：火流係由廚房
    西南面向東、向北延燒，起火處以來來商店後側廚房西南面
    附近處所可能性較大等情，有嘉義縣消防局九十二年二月十
    七日製作之火災原因調查報告書及內政部消防署九十二年七
    月三日消署調字第０九二０九００一七一號函附之火災原因
    調查報告各一份在卷足稽。
  (二)本件火災起火原因無法研判乙節，依嘉義縣消防局人員勘查
    現場結果研判略以：發生火災前無外人侵入蓄意破壞，人
    為因素引起可能性可以排除。廚房前方為置放瓦斯處，由
    瓦斯桶開關受燒熔致瓦斯向外噴出，該處附近受燒程度應相
    當嚴重，但經勘查較曬衣間輕微。該處又距關係人發現起火
    位置相當近，若起火處位於瓦斯爐附近應可有效搶救遏止燃
    燒，有關使用爐火不慎引起火災之可能性應可排除。考量
    現場外面物品燃燒後狀況，若外面枯萎樹葉及雜草引起燃燒
    ，火流會受牆壁鐵皮所阻抗，又玻璃受熱溫度達攝氏二五○
    度至四○○度即產生破裂現象，但由窗戶所殘留之玻璃熔塊
    及牆壁鐵皮低處未受燒變色，因此有關外面燒雜草或廢木材
    引起火災之可能性應可加以排除。經檢視受燒後殘存電源
    銅線線段，未發現電線短路痕跡。因本次火災發火源物已被
    火場高溫嚴重燒燬（失），故起火原因無法研判等情，有上
    開火災原因調查報告書一份可稽。嗣於九十二年六月十二日
    再經臺灣嘉義地方法院檢察署檢察官會同內政部消防署火災
    調查組人員及嘉義縣消防局人員至火災現場勘查，而內政部
    消防署火災原因調查報告認：由於起火處業經清理，非原始
    狀態，經重行勘查後，並未發現新跡證。又為釐清火源是否
    由戶外延燒至內部，勘查上開起火處即來來商店後方廚房之
    西南面窗戶外下方，發現部分受火燒熔掉落之玻璃，往下清
    理，發現受火燒熔掉落之紗窗、燒熔之鋁框、廢棄之蚵殼及
    一個受熔之塑膠瓶、兩個生鏽之鋁罐等物，將該燒熔之塑膠
    瓶及兩個生鏽之鋁罐採樣鑑驗結果，並未驗出石油系促燃劑
    ，故經複勘起火處，未能發現其他起火原因之新跡證，仍無
    法研判起火原因等情，亦有上開內政部消防署火災原因調查
    報告書一份在卷可參。再經嘉義地方法院檢察署檢察官於九
    十三年四月十五日再函請中央警察大學就本件起火原因進行
    鑑定，然經中央警察大學函覆以：本案因現場已清除，僅就
    現有資料無法進一步研判起火原因等情，有中央警察大學九
    十三年五月十四日校鑑科字第０九三０００一七四三號函附
    卷可佐，本件火災之起火原因經三度送請專業機構鑑定，仍
    無法僅憑現場遺留之跡證做出研判，並經臺灣嘉義地方法院
    檢察署檢察官為上揭不起訴處分在案，此有各該次不起訴處
    分書在卷足稽。
  (三)就來來商店是否外接用電及跳電、電線走火等情，雖證人子
    ○○到庭證稱：來來商店電不夠用，冰箱過多，延長線自己
    接電用，曾經借電使用電鑽，一接用就跳電等語（見本院九
    十五年六月十五日言詞辯論筆錄）。然證人即來來商店聘僱
    員工己○○到庭證述：對於店內用電及是否跳電情形均無印
    象等語（見本院九十五年八月十七日言詞辯論筆錄）；證人
    癸○○到庭時否認有將電外接他人使用，證稱：來來商店有
    獨立電表，不知來來商店有跳電之事等語（見本院九十五年
    五月二十三日言詞辯論筆錄）。再觀之來來商店用電地址嘉
    義縣布袋鎮○○里○○路一九九號，於九十一年至九十二年
    二月間用電度數，發生火災時間前用電並無特出之處，有臺
    灣電力股份有限公司嘉義區營業處九十五年四月十七日嘉義
    字第九五０四０二００號函附該戶用電資料在卷可參，且經
    臺灣電力有限公司嘉義區營業處派員至現場勘查，於火災發
    生後，來來商店建築物已燒燬拆除，現場僅留存自備桿、電
    表及開關箱，目前為空地並無用電器具，且布袋鎮○○街四
    巷二號（即癸○○用電戶）所使用電表，並未發現有另接電
    線轉供其他用戶使用情形，有該營業處九十五年五月十一日
    嘉義字第九五０五００九０號及九十五年九月六日嘉義字第
    九五０九０００八號函覆各一份在卷可稽。
  (四)本院考量火災現場業經清理，乃就原告主張被告用電不當為
    火災發生原因乙節，再次函詢本件火災現場處理之嘉義縣消
    防局，該局函覆以：本件所指電源插座設置位置，係位於起
    火處東北側鐵皮牆壁上，距起火處約一點五公尺，其室內配
    線除照明器具外，未發現有電源線經過起火處附近，即使發
    現附近有短路痕跡，亦僅作為該空間火災前是否為通電狀態
    之參考；由於起火處之電源線已被火場高溫嚴重燒斷（失）
    ，且清理時所發現之受燒斷掉落電源線段，亦未發現電線有
    短路痕跡，故過載（用電過量）導致電線短路起火之原因，
    無具體跡證可供研判等語，此有該局九十五年七月二十六日
    嘉縣消調字第０九五００一四三三八號函附在卷可稽。
  (五)綜上，本件火災起火原因不明，證人癸○○否認外接電線借
    電予來來商店，火災發生時來來商店用電量並無特出，火災
    現場未發現來來商店外接電源使用情事，用電過量導致電線
    短路起火之原因，無具體跡證可供研判等情以觀，自難僅以
    證人子○○見聞來來商店曾多次跳電之證詞，推斷本件火災
    起火原因係因被告來來商店用電配置不當，造成跳電及電線
    走火所致，原告上揭主張，尚不足採。
六、原告主張被告來來商店後方搭建簡易廚房未留設防火間隔，
    以致延燒原告房屋，違反上揭建築技術規則規定之防火間隔
    及樓梯直下方不得設置廚房等規定，違反民法第一百八十四
    條第二項規定，應負賠償責任等情，係以上開建築法規規定
    、嘉義縣消防局火災原因調查報告書及內政部消防署火災原
    因調查報告研判火流延燒方向，證人子○○證稱：來來商店
    建物分三次蓋好，前面賣場蓋兩次，後面廚房蓋一次，三個
    屋頂，高低不等等語（見本院九十五年六月十五日言詞辯論
    筆錄），被告辛○○於警詢時自陳屋後簡易廚房為一年前另
    外擴建，建物面積約八十五坪等語，證人庚○○證述未施作
    二十坪夾層，僅留一側門等語，用以證明簡易廚房係被告再
    違法搭建等情為據。惟查：
  (一)按因故意或過失，不法侵害他人權利者，負損害賠償責任。
    故意以背於善良風俗之方法，加損害於他人者亦同。違反保
    護他人之法律，致生損害於他人者，負賠償責任。民法第一
    百八十四條第一、二項定有明文。又損害賠償之債，以有損
    害之發生及有責任原因之事實，並二者之間，有相當因果關
    係為成立要件，故原告所主張損害賠償之債，如不合於此項
    成立要件者，即難謂有損害賠償請求權存在；又所謂相當因
    果關係，係指依經驗法則，綜合行為當時所存在之一切事實
    ，為客觀之事後審查，認為在一般情形上，有此環境，有此
    行為之同一條件，均發生同一之結果者，則該條件即為發生
    結果之相當條件，行為與結果即有相當之因果關係。反之，
    若在一般情形上，有此同一條件存在，而依客觀之審查，認
    為不必皆發生此結果者，則該條件與結果並不相當，不過為
    偶然之事實而已，其行為與結果間即無相當因果關係，不能
    僅以行為人就其行為有故意過失，自認該行為與損害間有相
    當因果關係（最高法院四十八度臺上字第四八一號判例意旨
    、八十七年度臺上第一五四號、九十年度臺上字第七七二號
    判決要旨可資參照）。
  (二)本件火災依現場跡證，無法研判起火原因，已如上述，被告
    抗辯來來商店主建物興建在被告建物之前乙節，提出八十四
    年嘉布鎮建使字第０八三號使用執照及門牌證明書為據，而
    證人庚○○、丁○○○、丙○○亦到庭證述來來商店建物興
    建先於原告建物，並繪製現場圖附卷可佐（見本院九十五年
    十月十九日言詞辯論筆錄），觀之原告主張未留防火間隔之
    簡易廚房，坐落於兩造併排建物之後端，與原告建物並非毗
    鄰或等齊而建，此有火災現場平面及物品配置圖在卷可稽，
    單以建物後端搭建簡易廚房，於通常情形下，實不足發生燃
    燒致生損害之結果，況被告廚房僅為二併排建物後方延伸，
    以兩造建物緊鄰之地勢，在起火原因無法研判情形下，尚難
    僅以本件火災發生後，火流係由廚房西南面向東、向北延燒
    ，認原告所受損害係因被告之簡易廚房位於樓梯直下方或未
    留防火間隔行為所致，依上揭說明，被告來來商店後方簡易
    廚房之搭建，是否有違反上揭建築法規之行為，與原告因火
    災所致損害間，尚難認有相當因果關係。原告主張被告廚房
    搭建於樓梯直下方且未留防火間隔，應就火災發生損害負過
    失責任云云，自難採憑。
七、綜上所述，本件原告所為上揭舉證，不能證明火災起火原因
    係因被告故意或過失行為所引起，難認被告應對本件火災發
    生致原告所受損害，負故意或過失侵權行為損害賠償責任。
    從而，原告本於侵權行為之法律關係，請求被告連帶給付原
    告戊○○即保誠企業行七百三十五萬四千一百九十五元、連
    帶給付原告戊○○六百零三萬二千五百九十八元（共計一千
    三百三十八萬六千七百九十三元）、連帶給付原告甲○○十
    二萬元，暨均自九十四年一月二十六日起至清償日止，按週
    年利率百分之五計算之利息，為無理由，不應准許。原告之
    訴既經駁回，其假執行之聲請亦失所附麗，應併予駁回。
八、本件事證已臻明確，兩造其餘攻擊、防禦方法及所舉證據，
    經本院審酌認對判決結果不生影響，爰不一一論列，附此敘
    明。
九、據上論結，原告之訴為無理由，依民事訴訟法第七十八條，
    判決如主文。
中    華    民    國    95    年    12    月    28    日
                  民事第一庭  法  官  陳端宜
上為正本係照原本作成。
如對本判決上訴須於判決送達後20日內向本院提出上訴狀。
中    華    民    國    95    年    12    月    28    日
                              書記官  洪麗惠


司法院資訊處製作；財團法人民間司法改革基金會備份。
